【裁判字號】    92,上,6
【裁判日期】    920402
【裁判案由】    清償借款
【裁判全文】
臺灣高等法院民事判決  九十二年度上字第六號
    上  訴  人  甲○○
    訴訟代理人  趙培宏律師
                胡志彬律師
    被上訴人    華南商業銀行股份有限公司
    法定代理人  許德南
    訴訟代理人  于潤龍
右當事人間清償借款事件，上訴人對於中華民國九十一年十一月十四日臺灣臺北地方
法院九十一年度訴字第四八二九號第一審判決提起上訴，本院判決如左：
    主      文
上訴駁回。
第二審訴訟費用由上訴人負擔。
    事      實
甲、上訴人方面：
  壹、聲明：
    一、原判決不利於上訴人之部分均廢棄。
    二、右廢棄部分，被上訴人在第一審之訴及假執行之聲請均駁回。
    三、第一、二審之訴訟費用由被上訴人負擔。
  貳、陳述：除與原判決相同者茲引用外，補稱略以：
    一、系爭保證書為附合契約，上訴人如欲擔任連帶保證人，並無拒絕、增刪或修
        改該保證書任何約定之權利，對於上訴人而言，該保證書關於上訴人須就仟
        園公司對於被上訴人所負之現在或將來之所有債務在參仟萬元之範圍內均負
        連帶清償責任之約定，並非上訴人之真意（蓋上訴人之真意僅就該參仟萬元
        借款負連帶清償責任），依修正後之民法第二百四十七條之一及依民法債編
        施行法第十七條規定，有違誠信及公平原則且明顯加重上訴人之責任，應屬
        無效。
    二、最高限額保證與最高限額抵押權均具有從屬性，須從屬於一定範圍內所發生
        之法律關係，且此種限制，在未定期限之最高限額保證契約，尤應就契約條
        款作合於目的性之限縮解釋，查明當事人之真意及基礎法律關係為何，以免
        加重保證人之責任而顯失公平。故概括最高限額保證契約之約定，即屬當然
        無效。
    三、本件與最高限額保證情形不同：縱使認為系爭保證書之約定非屬附合契約之
        約定，惟上訴人出具系爭保證書，僅保證債務人仟園公司與被上訴人間基於
        特定之基礎法律關係連續發生之債務，並非同意在參仟萬元保證限額內，無
        條件就仟園公司對於被上訴人之債務負連帶清償責任。
    四、系爭四百萬元借款之債務非在上訴人保證之範圍內：系爭四百萬元借款，既
        僅由借款人仟園公司及連帶保證人林堯嶽、林大鈞審閱該借據背面之條款後
        於借據上簽章，足證上訴人並未同意就該借款負連帶保證責任，與系爭四百
        萬元借款之借據第四條其他約定不符；另上訴人是否為系爭四百萬元借款之
        連帶保證人，應命被上訴人提出系爭四百萬元借款之授信申請書，以明瞭事
        實；另由系爭四百萬元借款之連帶保證人林堯嶽及林大鈞已於上證一之系爭
        保證書上簽章，仍須於系爭四百萬元借款之借據上簽章可知被上訴人各授信
        案件之連帶保證人係以借據及授信申請書上之記載為準；且上訴人於七十八
        年五月二十六日與被上訴人簽訂之授信約定書第十三條明定：「本約定書係
        補充各個授信契約之一般性共通約款，於立約人簽章交付貴行後生效。」益
        徵上訴人已與被上訴人特別約定，有關授信案件，仍須由上訴人再簽訂各個
        授信契據，始得據以拘束上訴人，該授信約定書僅具有補充各該授信契據一
        般共通性約款之效力。
乙、被上訴人方面：
  壹、聲明：上訴駁回。
  貳、陳述：除與原判決相同者茲引用外，補稱略以：
      上訴人曾於八十七年十二月二十四日出具之保證書載明：「‧‧‧連帶保證仟
      園股份有限公司（以下簡稱仟園公司）對貴行（包括總行及各分支機構）現在
      （包括過去所負現在尚未清償）及將來所負之借款、票據、透支、墊款、保證
      、損害賠償等及其他一切債務以新台幣參仟萬元整為限額（包括本金及利息，
      遲延利息、違約金、損害賠償及其他從屬於主債務之負擔），保證人負連帶清
      償之責任‧‧‧」等語，其預定之最高限額為參仟萬元，且未約定保證期限，
      性質上即屬「未定期限之最高限額保證」，且仟園公司之借款、墊款債務業已
      約定在系爭保證書保證範圍內，則今仟園公司積欠被上訴人借款、墊款債務未
      還，上訴人依據前開保證書，自應負連帶清償責任，系爭借款債務已屆清償期
      ，被上訴人自得請求借款人仟園公司清償其債務，而上訴人為前開借款債務之
      連帶保證人，自應負連帶清償責任。
    理      由
一、被上訴人主張：上訴人於八十七年十二月二十四日出具保證書連帶保證原審共同
    被告仟園股份有限公司（下稱仟園公司）對被上訴人現在（包括過去所負現在尚
    未清償）及將來所負之借款、墊款、損害賠償等及其他一切債務以新台幣參仟萬
    元正為限額，保證人負連帶清償之責任。仟園公司於八十八年十月十三日向被上
    訴人借款四百萬元，約定借期自八十八年十月十三日起至一○八年十月十三日止
    利息自借款日起按年率百分之八．七五按月計付，如被上訴人利率調整時，自調
    整日次月借款相當日起改按被上訴人新訂基本放款利率加碼百分之○．九後之利
    率計付利息，逾期違約金，凡逾期在六個月以內者，另按約定利率百分之十計付
    ，逾期超過六個月以上者，按約定利率百分之二十計付，借款本息之償還，自八
    十八年十月起於每月十三日攤還一次，分二百四十次還清，任何一宗債務不依約
    清償本金時，視為全部到期（下稱系爭借款）。詎仟園公司對系爭借款僅繳息至
    九十一年二月十三日，迭經催討，尚未清償，視為全部到期，尚積欠被上訴人本
    金三百三十二萬二千六百二十六元及利息、違約金等情，爰依消費借貸及連帶保
    證之法律關係，求為命上訴人與原審共同被告連帶如數給付之判決。
二、上訴人則以：(一)概括最高限額保證之約定無效；(二)系爭保証書為附合契約，其上
    關於上訴人須就仟園公司違反公平原則，應屬無效；(三)系爭四百萬元借款債務非
    在上訴人保證之範圍內等語，資為抗辯。
三、被上訴人主張前開事實，業據其提出借據暨約定書、保證書、放款繳息狀況查詢
    單各一件為證，並為原審共同被告及上訴人所不爭執，自堪信為真實。上訴人對
    於保證書上其簽名之真正雖不爭執，惟以前詞置辯。經查：
  (一)按保證人與債權人約定就債權人與主債務人間所生一定範圍內之不特定債務，預
    定最高限額，由保證人予以保證之契約，學說上稱之為最高限額保證。此種保證
    契約如定有期間者，在該期間內所生約定範圍內之債務，不逾最高限額者，均為
    保證契約效力所及；如未定期間者，於保證契約未經保證人依民法第七百五十四
    條規定終止或有其他消滅原因以前，所生約定範圍內之債務，亦同。故在該保證
    契約有效存在期間內，已發生之約定範圍內之債務，縱因清償或其他事由而減少
    或消滅，該保證契約依然有效，嗣後所生約定範圍內之債務，於不逾最高限額者
    ，債權人仍得請求保證人履行保證責任。除有特約外，亦無以約定範圍內某特定
    債務之清償完畢日，作為此種保證契約終期之可言。此與一般保證係就主債務人
    之特定債務為保證，於該特定債務消滅時，保證契約即歸消滅者不同，最高法院
    著有七十七年度台上字第九四三號判例可稽。
  (二)系爭保證書前文載明：「連帶保證人（以下簡稱保證人）今向華南商業銀行（以
    下簡稱貴行）連帶保證凡仟園公司（以下簡稱主債務人）對貴行（包括總行及各
    分支機關）現在（包括過去所負現在尚未清償）及將來所負之借款、票據、透支
    、墊款、保證、損害賠償等及其他一切債務以新台幣參仟萬元正為限額，保證人
    願與主債務人負連帶清償之責任。．．．」故兩造已就被上訴人與主債務人仟園
    公司間所生一定範圍內之不特定債務（即現在及將來所負之借款、票據、透支、
    墊款、保證、損害賠償等及其他一切債務），預定最高限額，由上訴人予以連帶
    保證訂立系爭保證契約，此保證契約即為前述之最高限額保證。上訴人辯稱系爭
    保證書係概括最高限額保證契約，當然無效云云，並無可採。
  (三)上訴人辯稱系爭四百萬元借款非在其保證範圍之內云云，然查，系爭保證契約並
    未定期間，上訴人又迄未依民法第七百五十四條規定終止系爭保證契約，系爭保
    證契約亦無其他消滅原因，而系爭借款並未逾參仟萬元約定最高限額範圍，則依
    前述判例意旨，應為系爭保證契約效力所及。縱上訴人未在系爭借款之借據上簽
    名，亦應依系爭保證書負連帶保證人之責。上訴人辯稱未於借據上簽名，自非本
    件借貸之連帶保證人云云，並非可採。
  (四)上訴人又辯稱其所簽名之保證書，其保證範圍僅限於仟園公司當初所提出申請書
    所載之項目部分，本件房屋抵押貸款並不在保證範圍云云，惟依系爭保證書所載
    ，上訴人所保證之仟園公司之債務並非僅限於授信申請書所載之申請種類，而係
    包括借款、票據、透支、墊款、保證、損害賠償等及其他一切債務在內，且係限
    額保證，即包括過去、現在及將來對被上訴人所負之上開債務，均在上訴人之保
    證範圍之內，故上訴人此部分所辯亦無可採。
  (五)又，上訴人辯稱：系爭保證契約為附合契約，其內容條款並非上訴人之真意，有
    違誠信公平原則，民法第二百四十七條之一規定應屬無效云云，惟按所謂定型化
    契約之條款因違反誠信原則，顯失公平，而無效者，係以契約當事人之一方於訂
    約當時處於無從選擇締約對象或無拒絕締約餘地之情況，而簽訂顯然不利於己之
    約定為其要件。上訴人於簽訂系爭保證書當時，既非處於無從選擇締約對象，亦
    非無拒絕締約餘地，雖系爭保證書前文載明上訴人須就仟園公司對於被上訴人現
    在及將來所負之一切債務在參仟萬元範圍內均負連帶清償責任之約定，惟此約定
    既係出於兩造自由意思所締訂，上訴人自不得於事後再指該等約定非其真意顯失
    公平，有違誠信原則而主張系爭保證契約無效。
四、仟園公司就系爭借款尚積欠被上訴人三百三十二萬二千六百二十六元及自九十一
    年二月十四日起至清償日止，按年息百分之八．三五計算之利息，並自九十一年
    三月十五日起至清償日止，逾期在六個月以內部分，按上開利率百分之十，逾期
    超過六個月部分，按上開利率百分之二十計算之違約金，上訴人為仟園公司之連
    帶保證人，迄今未通知被上訴人終止系爭保證契約，而系爭借款又未逾系爭保證
    約定之最高限額，上訴人自應就仟園公司上開借款負連帶清償之責。從而，被上
    訴人依消費借貸及連帶保證契約請求上訴人與原審共同被告連帶如數給付，為有
    理由，應予准許。原審判命上訴人如數給付，於法並無違誤。上訴意旨指摘原判
    決此部分不當，求予廢棄改判，為無理由，應予駁回。
五、據上論結，本件上訴為無理由，爰判決如主文。
中      華      民      國    九十二    年      四      月      二      日
                              民事第三庭
                                  審判長法  官  張  宗  權
                                        法  官  陳  永  昌
                                        法  官  蕭  艿  菁
右正本係照原本作成。
如不服本判決，應於收受送達後二十日內向本院提出上訴書狀，其未表明上訴理由者
，應於提出上訴後二十日內向本院補提理由書狀（均須按他造當事人之人數附繕本）
上訴時應提出委任律師或具有律師資格之人之委任狀；委任有律師資格者，另應附具
律師資格證書及釋明委任人與受任人有民事訴訟法第四百六十六條之一第一項但書或
第二項（詳附註）所定關係之釋明文書影本。
中      華      民      國    九十二    年      四      月      三      日
                                        書記官  尤  峰  惠
附註：
民事訴訟法第四百六十六條之一（第一項、第二項）：
對於第二審判決上訴，上訴人應委任律師為訴訟代理人。但上訴人或其他法定代理人
具有律師資格者，不在此限。
上訴人之配偶、三親等內之血親、二親等內之姻親，或上訴人為法人、中央或地方機
關時，其所屬專任人員具有律師資格並經法院認為適當者，亦得為第三審訴訟代理人
。


司法院資訊處製作；財團法人民間司法改革基金會備份。
